【裁判字號】    92,家訴,5
【裁判日期】    920224
【裁判案由】    確認婚姻關係存在
【裁判全文】
臺灣臺南地方法院民事判決                            九十二年度家訴字第五號
    原      告  甲○○
    被      告  乙○○
右當事人間請求確認婚姻關係存在事件，本院判決如左：
    主    文
確認原告與被告間之婚姻關係存在。
訴訟費用由被告負擔。
    事    實
甲、原告方面：
一、聲明：求為判決如主文所示。
二、陳述：
  （一）兩造於民國（下同）七十二年四月二十日結婚，婚後育有三名女兒謝鳳書、
        謝鳳娟、謝青蓉。八十四年間，原告突然罹患難治型癲癇症，須長期服藥控
        制治療，健康情形大不如前，病發時肢體抽慉情狀又容易引起不知情者側目
        、驚駭，因此，被告對原告產生嫌惡，除經常性施加拳腳外，於八十八年間
        拒絕帶同原告持續就醫，並不再為原告繳交全民健康保險費用，企圖逼使原
        告同意與之離婚。原告不得已，只得回家求助年邁無收入之父親李德龍帶同
        原告就診以控制病情，醫療費用則全數由原告之父親代墊，嗣原告之父親雖
        就被告個人經營而未向主管機關為營利事業登記之工廠機器為強制執行，但
        因無人應買而撤封，終止執行程序，以致被告更加不願清償原告父親代墊之
        醫療費，亦不負擔原告將來之醫療生活費用。
  （二）不幸地，原告之父親於九十一年五月二十日過世，被告見原告罹病後反應較
        常人遲鈍，且無父親長輩照護，遂於九十一年九月六日開車偕同長女謝鳳書
        至原告現住處，要求原告及與原告同住之次女謝鳳娟一同外出處理事情，四
        人直接由被告載至設於台南市○○路○段三九五號之「正興法律事務所」，
        由該所人員擬訂離婚協議內容後，被告即要原告於離婚協議書上簽名，該名
        事務所人員再於見證人欄先後填上「黃允兆」、「陳祝」之姓名、地址等基
        本資料，在上面蓋章，被告隨即帶原告至戶政事務所辦妥離婚登記。
  （三）按離婚應有二人以上之證人，此為民法第一千零五十條所明定，而此二人必
        須係親見或親聞雙方當事人確有離婚之意之人方得為之，亦經最高法院著有
        六十八年台上字第三七九二號判例可供參照。
  （四）本件兩造離婚登記所憑據之離婚協議書上載之見證人「黃允兆」、「陳祝」
        於兩造簽署離婚協議時並未在場，且係被告趁原告對事理判斷能力較常人為
        低時強勢要求原告簽署協議。兩造之離婚協議既因證人未能親見或親聞本件
        當事人之離婚之意而有瑕疵，兩造之離婚因不具備法定方式，而不生離婚之
        效力，本此協議所為之離婚登記即非適法。從而，原告訴訟確認兩造間之婚
        姻關係仍然存在，即屬正當，應予准許。
三、證據：提出戶籍謄本二件、財團法人奇美醫院診斷證明書影本一件、本院八十九
    年度促字第四三０五三號支付命令及確定證明書影本各一件、本院九十年度促字
    第二四九０一號支付命令影本一件、本院九十一年度促字第五九０六號支付命令
    影本一件、本院新市簡易庭八十八年度新小字第二五八號民事判決及確定證明書
    影本一件、本院新市簡易庭九十年度新小字第四九四號判決影本一件、本院九十
    年度小上字第六六號民事裁定影本一件、本院債權憑證影本一件為證，並聲請訊
    問證人謝鳳娟。
乙、被告方面：
一、聲明：求為判決駁回原告之訴。
二、陳述：九十一年九月六日當天係兩造所生之次女謝鳳娟至被告家中拿東西，被告
    向謝鳳娟提及原告之前曾說過要與被告離婚，並請謝鳳娟代為問原告之意見，謝
    鳳娟乃在被告家中打電話予原告，原告在電話中告訴被告如要離婚要被告去載她
    辦理，被告乃開車載兩造所生之長女謝鳳書及次女謝鳳娟去載原告，原告自己挑
    上正興法律事務所，兩造進入事務所後有告知事務所人員要辦理離婚，事務所人
    員為兩造寫好離婚協議書後，問兩造對於離婚協議書之內容是否有意見，兩造均
    稱無意見，並在離婚協議書上簽章，之後才由證人在兩造面前簽章，當日原告精
    神狀況良好，癲癇病情並未發作，是兩造簽立之離婚協議書及辦理離婚登記自屬
    有效。
三、證據：聲請訊問證人謝鳳書。
丙、本院依職權向台南縣永康市戶政事務所調取兩造之離婚協議書及離婚登記申請書
    影本各一件，並傳訊證人黃允兆、陳祝。
    理    由
一、原告起訴主張：兩造於七十二年四月二十日結婚，原告於八十四年間罹患難治型
    癲癇症，須長期服藥控制治療，健康情形大不如前，病發時肢體抽慉情狀又容易
    引起不知情者側目、驚駭，被告乃對原告產生嫌惡，除經常性施加拳腳外，且於
    八十八年間拒絕帶同原告持續就醫，並不再為原告繳交全民健康保險費用，企圖
    逼使原告同意離婚，原告只得回娘家求助於父親，嗣原告之父親於九十一年五月
    二十日過世，被告見原告罹病後反應較常人遲鈍，且無父親長輩照護，遂於九十
    一年九月六日開車偕同長女謝鳳書至原告現住處，要求原告及次女謝鳳娟一同外
    出處理事情，四人直接由被告載至「正興法律事務所」，由該所人員擬訂離婚協
    議內容後，被告即要原告於離婚協議書上簽名，該名事務所人員再於見證人欄先
    後填上「黃允兆」、「陳祝」之姓名、地址等基本資料，並在離婚協議書上蓋章
    ，被告隨即帶原告至戶政事務所辦妥離婚登記，查上開證人黃允兆、陳祝於兩造
    簽署離婚協議書時並未在場，且係被告趁原告對事理判斷能力較常人為低時強勢
    要求原告簽署離婚協議書，是兩造之離婚並不具備法定方式，自不生離婚之效力
    ，兩造之婚姻關係應仍存在，原告為此爰訴請確認之等語。
二、被告則以：九十一年九月六日當天原告精神狀況良好，癲癇病情並未發作，係原
    告自己同意要與被告辦理離婚手續，原告並自己挑上正興法律事務所，兩造進入
    事務所後有告知事務所人員要辦理離婚，事務所人員為兩造寫好離婚協議書後，
    問兩造對於離婚協議書之內容是否有意見，兩造均稱無意見，並在離婚協議書上
    簽章，之後才由證人在兩造面前簽章，兩造於簽立離婚協議書後即由女兒謝鳳書
    、謝鳳娟陪同至戶政事務所辦理離婚登記，是兩造簽立之離婚協議書及辦理離婚
    登記自屬有效云云，資為抗辯。
三、按確認之訴，非原告有即受確認判決之法律上利益者，不得提起，民事訴訟法第
    二百四十七條第一項定有明文。亦即原告提起確認之訴，必須其主張之法律關係
    存否在當事人間不明確，致原告之權利或其他法律上之地位有不安之危險，即時
    有以確認判決除去之必要，其在法律上始有受判決之利益（最高法院五十二年台
    上字第一九二二號判例意旨參照）。查本件原告主張兩造間婚姻關係存在，既為
    被告所否認，則兩造間就該法律關係存否已有不明確之狀態，且得以判決確認，
    將此不安狀態除去，是原告提起本件確認兩造間婚姻關係存在之訴訟，即有受確
    認判決之法律上利益，合先敘明。
四、查原告主張兩造原為夫妻，於九十一年九月六日，在兩造所生之長女謝鳳書、次
    女謝鳳娟之陪同下，在「正興法律事務所」簽立離婚協議書，旋即一同持往戶政
    事務所辦理離婚登記之事實，業據提出戶籍謄本二件為證，且為被告所不爭執，
    堪信為真實。至原告主張其因罹患癲癇症，故於簽立離婚協議書時係處於判斷事
    理能力較常人低之狀態，且兩造所簽立之離婚協議書上證人欄雖有證人黃允兆、
    陳祝二人之簽名及蓋章，但渠等當時並未在場聞見，故兩造之協議離婚不具備法
    定要件，應屬無效等情，則為被告所否認，並以前揭情詞置辯，是本件首應審究
    者為原告於與被告簽立離婚協議書及辦理離婚登記時是否有離婚之真意、其意識
    是否正常，及兩造所簽立之離婚協議書是否具備法定要件？茲析述如下：
  （一）查被告辯稱九十一年九月六日當天係透過兩造所生之次女謝鳳娟以電話聯繫
        原告，原告同意與被告辦理離婚，被告乃開車載兩造所生之長女謝鳳書及次
        女謝鳳娟去載原告，原告自己挑上正興法律事務所，兩造進入事務所後有告
        知事務所人員要辦理離婚，事務所人員為兩造寫好離婚協議書後，問兩造對
        於離婚協議書之內容是否有意見，兩造均稱無意見，便在離婚協議書上簽章
        ，簽立離婚協議書後，兩造又由二名女兒陪同至戶政事務所辦理離婚登記，
        當天原告精神狀況良好，癲癇病情並未發作等語，核與證人即兩造所生之長
        女謝鳳書證述之情節相符（詳見九十二年二月十日言詞辯論筆錄），雖原告
        否認被告之上開辯述，並陳稱其當日與被告外出，被告並未告知係要辦理離
        婚手續，且被告係利用原告當時判斷事理能力較常人低之狀態而強勢要求原
        告簽署離婚協議書云云，復舉證人即兩造所生之次女謝鳳娟證稱：「我媽媽
        沒有發病的時候精神還算正常，只是脾氣比較不好，我媽媽發病的時候比較
        嚴重時會翻白眼、口吐白沫，比較輕微的時候會直接暈倒，整個過程約五到
        十分鐘，大約要經過半個小時或是壹個小時才會回復正常，簽協議書那天，
        是因為我回去跟我爸爸說我要讀書，我爸爸說他要跟我辦，我爸爸說要辦助
        學貸款必須找我媽媽一起去，就叫我打電話找我媽媽一起去，當時並沒有提
        到說要離婚的事，我就覺得是要去助學貸款，後來我爸爸就載我們到律師事
        務所，事務所裡面只有壹個女代書在場，‧‧‧都是我爸爸在跟女代書說他
        跟我媽媽的事，我爸爸有跟代書說要離婚，後來他們就拿紙出來寫，當時我
        媽媽是坐在那裡都沒有講話，我是坐在我媽媽的旁邊，我媽媽是坐在我爸爸
        的旁邊，我有聽到我爸爸跟代書講的話，我媽媽也有聽到我爸爸跟代書講的
        話，但是我媽媽精神狀況並不好，當時我媽媽二眼無神，因為我媽媽去事務
        所之前（我打電話回家之後）我媽媽有發病，‧‧‧我打電話直到事務所大
        約有半個鐘頭到壹個鐘頭，我們在事務所待了大概二十分鐘，在事務所辦完
        到戶政事務所這中間間隔了壹個小時。離婚協議書寫之後有給我爸爸、媽媽
        看，我也有看，那時候我媽媽完全沒有說話，我媽媽有簽名、蓋章，但是我
        媽媽應該不瞭解意思，當時我瞭解發生了什麼事，但是認為那是大人的事，
        所以我也沒有提醒我媽媽。‧‧‧之後他們就去戶政事務所，我也有陪同，
        去戶政的時候，我媽媽精神狀況回復的差不多，我媽媽有問我，為何我爸爸
        帶她來戶政事務所，我告訴我媽媽，之前有去律師事務所辦手續，但是我媽
        媽回答我說，她都不知道。離婚登記是我爸爸叫我媽媽簽名，我媽媽說她不
        知道要簽在哪邊，是我爸爸叫她簽的，我媽媽簽名以前我有跟我媽媽說，但
        是我媽媽靜靜的不講話還是簽名。」等語（詳見九十二年二月十日言詞辯論
        筆錄），惟由上開證人謝鳳娟之證詞觀之，若被告於邀原告及謝鳳娟外出時
        ，係以要為謝鳳娟辦理助學貸款為由，則嗣後被告違反原告及謝鳳娟之認知
        ，將原告帶往法律事務所簽立離婚協議書，原告怎會毫無爭執即與被告簽立
        離婚協議書？縱使原告於前往事務所前曾癲癇病發過，則謝鳳娟又怎可能毫
        無異議即任由原告在離婚協議書上簽名？況謝鳳娟證稱原告沒發病時精神還
        算正常，癲癇病發之過程約五到十分鐘，大約要經過半個小時或是壹個小時
        才會回復正常等語，則原告若果真於接獲謝鳳娟之電話迄至被告前往接載間
        曾發病，因謝鳳娟打電話予原告後至兩造到達律師事務所時已大約費時半個
        鐘頭至一個鐘頭，兩造又在事務所待了大概二十分鐘，則於原告簽署離婚協
        議書時，其精神狀態應已大致回復，之後兩造又隔了一個小時才到達戶政事
        務所，依原告病情之復原速度，兩造於辦理離婚登記時，原告之精神狀況應
        已完全回復正常，若原告當時並無意與被告離婚，原告又怎可能仍與被告協
        同辦理離婚登記？是證人謝鳳娟之前開證詞顯與常理不符，謝鳳娟並自承其
        與被告之感情不是很好等語，其證詞顯難免有偏頗原告之虞，實不足採，此
        外，原告又無法舉出其他確實之證據以實其說，則原告主張其於與被告簽立
        離婚協議書及辦理離婚登記時並無離婚之真意、當時其係處於判斷事理能力
        較常人低之狀態云云，顯非真實。
  （二）按兩願離婚應以書面為之，有二人以上證人之簽名並應向戶政機關為離婚之
        登記，民法第一千零五十條定有明文，夫妻間雖有離婚之合意，如未依此方
        式為之，依民法第七十三條之規定自屬無效（最高法院二十八年度上字第一
        三０六號判例參照）；又兩願離婚書證上應有證人之簽名，其目的在於確保
        當事人離婚之真意，因此證人雖不限於作成離婚書證時為之，亦不限於協議
        離婚時在場之人，始得為證人，然究難謂非親見或親聞雙方當事人確有離婚
        真意之人，亦得為證人（最高法院六十八年台上字第三七九二號判例參照）
        。抑且，為確保當事人離婚之真意，所謂「親聞」應係指證人親自從當事人
        雙方聞悉渠等確有離婚之真意而言，否則證人如僅憑第三人片面之詞，而簽
        名於離婚協議書，因其無從確知當事人是否具有離婚之真意，即與前揭法文
        之立法意旨有違。查本件兩造所簽立之離婚協議書上證人欄有證人黃允兆、
        陳祝二人之簽名及蓋章乙節，為兩造所不爭執，並有離婚協議書影本一件附
        卷可稽，堪予認定，茲原告主張黃允兆及陳祝並未於兩造簽立離婚協議書時
        在場親見或親聞兩造有離婚之真意等語，被告則否認之，經查：證人黃允兆
        證稱：「簽名不是我簽的，因為我車禍眼睛開刀看不清楚，我寫字手會抖，
        所以我授權給我裡面的小姐幫我簽名，印章，當天是他們二人到事務所，他
        們在事務所的時候我人在樓上，沒有下樓，後來我事務所的小姐告訴我說他
        們二人要辦離婚，我事務所的小姐有先徵詢我的同意之後，我才會授權小姐
        幫我簽名、蓋章，當時我沒有親自蓋章，因為我身體不好要下樓很麻煩，所
        以我才授權小姐幫我蓋章。」等語，又證人陳祝證稱：「離婚協議書是我自
        己蓋章、簽名，當時我有看到原、被告，他們有說要離婚，離婚協議書是我
        們員工幫他們寫的，是兩造先簽名、蓋章之後在拿給我簽名、蓋章，當天原
        告精神狀況正常並沒有異樣，黃允兆的簽名、蓋章我不清楚，因為黃允兆他
        生病，手不能寫字，黃允兆的簽名、蓋章是員工幫他簽名、蓋章的，員工要
        幫黃允兆簽名、蓋章之前有先去問過黃允兆，至於事務所的員工有沒有跟原
        告解釋過離婚的意思我不清楚，我是負責當證人，但是我確實有聽到他們二
        人有要離婚的意思。」等語（以上均詳見九十二年二月十日言詞辯論筆錄）
        ，惟查證人黃允兆、陳祝均係收受報酬，為兩造處理離婚協議事宜之從事代
        書業務之人，平日在正興法律事務所充任當事人所委託辦理協議離婚書面之
        證人，渠等有無依法定方式為當事人處理協議離婚事宜，事涉渠等之業務信
        譽，是渠等所為上開證詞，因與自身有利害關係，難免有偏頗之虞，且由證
        人陳祝於本院所簽立之證人結文上之簽名，與兩造之離婚協議書上陳祝之簽
        名相比對之結果，二個簽名明顯非出於同一人之字跡，是證人陳祝證稱其有
        在兩造之離婚協議書上親自簽章云云，顯非真實，其前開證述自非可採；又
        被告及證人謝鳳書原本均稱黃允兆及陳祝有當著兩造及二名女兒之面簽名、
        蓋章云云，惟於證人黃允兆證稱其並非親自在離婚協議書上簽章後，被告及
        證人謝鳳書又改稱當時黃允兆並不在場云云，是被告及證人謝鳳書此部分之
        陳述及證詞反覆矛盾，渠等所陳陳祝有親自在場簽章乙節，已與前述調查結
        果不符，而黃允兆是否確有授權其事務所小姐代為簽章，亦殊值堪疑，縱使
        正興法律事務所之員工有先徵詢黃允兆之同意，黃允兆才授權該員工幫伊簽
        名、蓋章屬實，因黃允兆僅係憑第三人片面之詞即授權該人簽章於離婚協議
        書，並未親自從兩造聞悉渠等確有離婚之真意，其自難證明兩造已有離婚之
        協議。綜上所述，兩造間雖有離婚之合意，並簽訂離婚協議書，惟於離婚協
        議書上簽名之證人並非親見或親聞兩造有離婚真意之人，是兩造間之協議離
        婚，並未具備法定要件，自屬無效，兩造間之婚姻關係仍屬存在。從而，原
        告訴請確認兩造之婚姻關係存在，洵屬有據，應予准許。
五、據上論結，本件原告之訴為有理由，依民事訴訟法第七十八條，判決如主文。
中      華      民      國    九十二    年      二      月    二十四    日
                                  臺灣臺南地方法院家事法庭
~B法      官  葉惠玲
右為正本係照原本作成
如對本判決上訴，須於判決送達後廿日內向本院提出上訴狀
中      華      民      國    九十二    年      二      月    二十四    日
~B法院書記官  魏安里


司法院資訊處製作；財團法人民間司法改革基金會備份。
